臺灣花蓮地方法院刑事判決　　　　　　 100年度花易字第30號
聲　請　人　臺灣花蓮地方法院檢察署檢察官
被　　　告　謝雲鳳
上列被告因違反稅捐稽徵法案件，經檢察官聲請以簡易判決處刑
（98年度偵字第4883號），本院認為有刑事訴訟法第451條之1第
 4項但書之情形，改依通常程序審理，判決如下：
    主  文
謝雲鳳無罪。
    理  由
一、聲請簡易判決處刑意旨略以：被告謝雲鳳明知未曾在永誠保
    險代理人股份有限公司任職或擔任股東，竟基於幫助永誠保
    險代理人股份有限公司逃漏稅捐之犯意，於不詳時間、地點
    ，以新臺幣（下同）10,000元為代價，將身分證件交予鄭國
    輝再轉交予周淑貞（所涉違反稅捐稽徵法等案件，另案審理
    中），供永誠保險代理人股份有限公司於96年度製作177,09
    3 元之不實薪資或股利扣繳憑單，用以計入營業成本，藉此
    逃漏營利事業所得稅，因認被告涉犯稅捐稽徵法第43條第 1
    項之幫助逃漏稅捐罪嫌等語。
二、按犯罪事實應依證據認定之，無證據不得認定犯罪事實；又
    不能證明被告犯罪者，應諭知無罪之判決；且被告之自白，
    不得作為有罪判決之唯一證據，仍應調查其他必要之證據，
    以察其是否與事實相符，刑事訴訟法第154條第 2項、第301
    條第1項、第165條第 2項分別定有明文。所謂犯罪事實之證
    據，係指足以認定被告確有犯罪行為之積極證據而言，該項
    證據且須適合被告犯罪事實之認定，始得採為斷罪資料（最
    高法院29年上字第3105號、53年台上字第2750號判例參照）
    。又事實之認定，應憑證據，如未能發現相當證據，或證據
    不足以證明，自不能以推測或擬制之方法，為裁判基礎（最
    高法院40年台上字第86號判例意旨參照）。復按稅捐稽徵法
    第43條之幫助以詐術逃漏稅捐罪，係結果犯，以發生逃漏稅
    捐結果為成立要件（最高法院85年度台上字第3908號判決要
    旨參照），如無逃漏稅捐結果，即無法以該條罪責相繩。
三、檢察官認被告涉犯稅捐稽徵法第43條第 1項之幫助逃漏稅捐
    罪嫌，無非係以（一）被告黃慶來、馮知良、楊逢沂、簡桂
    鳳、張繼良、周愛娟、高蔓雯、楊仕全、陳萍楓、張秀妃、
    閻敏樺、陳文龍、盧美英、林國梁、羅耀松、胡岑瑜、曾秀
    娥之供述；（二）同案被告周淑貞、何沅蔓、鍾玉珍、鄭陳
    淑香、陳德龍、楊盛林、鄭國輝之供述；（三）被告等人之
    申報稅捐委託書、收據、股權轉讓同意書、代領退稅同意書
    等；（四）被告等人財政部臺灣省北區國稅局96年度綜合所
    得稅退稅憑單（代替付款票據）1本；（五）被告等人96 年
    度綜合所得稅核定通知書等資料；（六）金融卡、存摺、人
    頭名冊；（七）周淑貞虛報股利薪資統計表及涉案事證對照
    表等，為主要論據。
四、經查：
(一)觀諸被告之96年度綜合所得稅申報核定通知書（見本院卷四
    第43頁背面），國稅局認定被告於96年間有取得永誠保險代
    理人股份有限公司之營利所得 177,093元，然經本院就此部
    分函詢財政部臺北市國稅局，以瞭解被告因此幫助永誠保險
    代理人股份有限公司逃漏稅之金額為何，經該局回函表示：
    營利所得係指公司股東所獲分配之股利所得，故永誠保險代
    理人股份有限公司申報謝雲鳳營利所得乙節，尚無涉逃漏營
    利事業所得稅情事，此有財政部國稅局100年3月10日財北國
    稅審三字第1000 203929號函附卷可考（見本院卷四第122-1
    23頁背面），是縱被告確有提供身分證件轉交與周淑貞，並
    任由周淑貞虛報被告於永誠保險代理人股份有限公司有上開
    股利所得之情事，然其行為並未因此造成永誠保險代理人股
    份有限公司有逃漏營利事業所得稅之結果，而與稅捐稽徵法
    第第43條第 1項之幫助逃漏稅捐構成要件有違。至被告謝雲
    鳳雖於本院調查時坦承於97年間將身分證件交付與朋友潘慶
    龍，並對於幫助逃漏稅捐之犯行認罪，然依上開說明，不能
    據此作為被告有罪之唯一證據。
(二)公訴人雖以：1.按稅捐稽徵法第43條第 1項規定，對於幫助
    犯同法第41條或第42條之罪者，特設刑罰明文，係排除刑法
    第30條所定幫助犯從屬性之適用，而為獨立犯罪之規定，不
    必有正犯存在，亦可成立該條項罪名，是以被告有無幫助永
    誠保險代理人股份有限公司逃漏96年度營利事業所得稅之犯
    行，應獨立判斷；2.被告幫助行為已完成，依刑法幫助犯理
    論可知，無效之幫助並不違背幫助意旨，是被告仍構成幫助
    犯；3.依財政部臺灣省國稅局花蓮縣分局 100年4月6日北區
    國稅花縣一字第1000001447號函及附件、臺灣花蓮地方法院
    檢察署100年3月18日公務電話紀錄單等資料，足認永順利等
    8 家保險代理人股份有限公司虛列薪資所得，確有逃漏稅之
    結果，故被告確有幫助逃漏稅之犯行等語。惟查：
  1.按稅捐稽徵法第43條第 1項，對於幫助犯同法第41條或第42
    條之罪者，特設刑罰明文，係排除刑法第30條所定幫助犯從
    屬性之適用，而為獨立犯罪類型之規定，縱無正犯，亦可成
    立該條項罪名，最高法院82年度台上字第2032號判決固明揭
    此旨，然該判決僅在解釋縱無法查明正犯為何，仍可成立稅
    捐稽徵法第43條第 1項之幫助逃漏稅之罪，然並未因此擴張
    解釋成如無逃漏稅之結果，亦可成立該條之罪，否則納稅義
    務人、代徵人或扣繳義務人雖有以施用詐術或其他不正當方
    法欲逃漏稅捐之情事，然因無逃漏稅之結果，而不構成稅捐
    稽徵法第41條、第42條之罪，但其等之幫助犯卻仍以同法第
    43條罪責相繩，顯輕重失衡。復按學理上所稱「幫助未遂」
    ，係指幫助犯之未遂犯而言，因該幫助者之助力行為，對於
    正犯之著手實行行為或其結果之發生，不生助益作用，屬無
    效之幫助，缺乏危害性，故基於謙抑原則，刑法不予非難，
    未若刑法修正前第29條第 3項對教唆犯之未遂犯設有獨立處
    罰規定（最高法院96年度台上字第3759號判決意旨參照），
    依上開說明，實務上並未認定無效的幫助行為仍應構成犯罪
    ，檢察官上開論點容有誤會。是被告是否成立稅捐稽徵法第
    43條之罪，仍需視其所幫助逃漏稅捐者是否發生逃漏稅捐之
    結果而定。本件被告縱確有檢察官所稱之幫助逃漏稅行為，
    惟既無逃漏稅之結果，已如前述，即無稅捐稽徵法第43條適
    用之餘地。
  2.檢察官所提出臺灣省國稅局花蓮縣分局 100年4月6日北區國
    稅花縣一字第1000001447號函及附件、臺灣花蓮地方法院檢
    察署100年3月18日公務電話紀錄單等資料，係針對永順利、
    立元、宏大、長弘、冠林、昶泰、順源及誠安等 8家保險代
    理人股份有限公司公司虛報被告等薪資部分進行調查，而本
    件被告任由他人虛偽申報其於96年間在永誠保險代理人股份
    有限公司有股利所得177,093元，並非在上開8家公司有薪資
    所得，是上開資料亦無從對被告為不利之認定。
五、綜上，縱被告確有如聲請簡易判決處刑書所載提供身分證與
    鄭國輝再轉交與周淑貞之行為，並任周淑貞等人虛偽申報其
    於96年間在永誠保險代理人股份有限公司有股利所得之情事
    ，然此部分因與營業費用無涉，並無逃漏營利事業所得稅之
    結果，被告行為即與稅捐稽徵法第43條之構成要件不符，而
    難論以該條罪責。此外，復查無其他積極證據足資認定被告
    有幫助逃漏稅之犯行，揆諸前揭規定及說明，自應為無罪之
    諭知。
六、被告經合法傳喚，無正當理由不到庭，因本案為判決其無罪
    之案件，爰不待其陳述逕行判決。
據上論斷，應依刑事訴訟法第452條、第306條、第301條第1項，
判決如主文。
本案經檢察官林英正到庭執行職務。
中    華    民    國   100    年    12    月    13    日
                  刑事第三庭  審判長法官  李世華
                                    法官  王凱俐
                                    法官  吳育汝
以上正本證明與原本無異。
如不服本判決應於收受送達後10日內向本院提出上訴書狀，並應
敘述具體理由。其未敘述上訴理由者，應於上訴期間屆滿後20日
內向本院補提理由書(均須按他造當事人之人數附繕本)「切勿逕
送上級法院」。
中    華    民    國   100    年    12    月    13    日
                                    書記官